臺灣高等法院臺南分院刑事判決
110年度上易字第48號
上  訴  人  臺灣嘉義地方檢察署檢察官
被      告  李金輝



            王得意



上列上訴人因被告等誹謗案件，不服臺灣嘉義地方法院109年度
易字第511號中華民國109年11月30日第一審判決（起訴案號：臺
灣嘉義地方檢察署109年度偵字第2461號），提起上訴，本院判
決如下：
    主  文
上訴駁回。
    理  由
一、公訴意旨略以：被告李金輝、王得意與告訴人吳柏輝均係嘉
    義市公園街「○○豪景大樓」之管理員，被告2人因懷疑告訴
    人侵吞嘉義郵局發給該大樓管理員之禮券，而該大樓管理委
    員會又未積極處理，竟共同意圖散布於眾，基於加重誹謗之
    犯意聯絡，於民國109年2月16日20時4分許（起訴書誤載為2
    月19日19時許，經檢察官當庭更正），將被告李金輝以電腦
    繕打而製作之內容為「本大樓管理員吳柏輝，今年郵局發放
    禮券據為己有，侵佔還強詞奪理，辯稱無收到禮券」等指摘
    告訴人侵吞郵局禮券之文字公告4份，分別張貼在「○○豪景
    大樓」4部電梯內，使全體住戶均得以閱覽知悉而加以散布
    ，足生損害於告訴人之名譽，因認被告2人涉犯刑法第310條
    第2項散布文字誹謗罪嫌。
二、犯罪事實應依證據認定之，無證據不得認定犯罪事實。不能
    證明被告犯罪或其行為不罰者，應諭知無罪之判決，刑事訴
    訟法第154條第2項及第301條第1項分別定有明文。又在訴訟
    上用以證明事實之證據，須於通常一般之人均不致於有所懷
    疑，而得確信其為真實之程度者，始得據以為有罪之認定；
    倘其證明尚未達到此一程度，而有合理之懷疑存在，致使無
    從為有罪之確信時，即應為無罪之判決。 
三、查被告2人及告訴人均係○○豪景大樓之管理員，郵差有於109
    年1月8日將嘉義郵局發放與該大樓管理員之禮券交由告訴人
    ，被告2人於109年2月16日20時3、4分許，於該大樓之4部電
    梯內，分別張貼內容為「本大樓管理員吳柏輝，今年郵局發
    放禮券據為己有，侵佔還強詞奪理，辯稱無收到禮券，經郵
    政人員證實早在109年1月8日發放，由吳柏輝先生簽收，此
    人還不承認，真是可恥，不知廉恥悲哀。郵政人員稱，吳柏
    輝先生不作合理解釋，置之不理將尋法律途徑。」之公告，
    業據被告2人坦承不爭執，並有上開公告、電梯照片、監視
    器畫面擷取照片3張、贈品簽收清單翻拍照片在卷可憑（警
    卷第12、17-19、22頁），此部分事實，應堪認定。
四、公訴人認被告涉有前開加重誹謗罪嫌，要以被告二人之供述
    、告訴人之指訴為據，惟被告二人否認犯行，辯稱：伊之公
    告僅係陳述事實，伊有先問送禮券之郵局人員查證600元已
    由告訴人簽收，亦有向告訴人詢問有無簽收，告訴人始承認
    收到200元紅包袋，再於LINE群組內表示願補付被告二人各2
    00元，伊等之公告是對事實合理評論等語。
五、按刑法第310條第3項規定：「對於所誹謗之事，能證明其為
    真實者，不罰，但涉於私德而與公共利益無關者，不在此限
    」；大法官釋字第509號解釋更援引美國「真實惡意原則」(
    Actual malice)，揭示證明真實之程度，以「依其所提證據
    資料，認為行為人有相當理由確信其為真實者」已足；刑法
    第311條第3款規定：「以善意發表言論，而有左列情形之一
    者，不罰：...三、對於可受公評之事，而為適當之評論者
    。...」，至於適當與否，應本於社會相當性，就誹謗具體
    事實，依社會一般通念決之。如其評論既無惡意且屬適當，
    即不得責以誹謗罪刑罰。查：
(一)告訴人為該大樓之管理員，代郵局轉分發信件給大樓住戶，
    因之嘉義郵局每年按公寓大樓為單位，不論管理員人數，每
    單位贈送6百元禮券，為證人即郵局稽查員謝易澄原審證述
    在卷（原審卷第85頁），告訴人於本院亦坦認：因我在那邊
    工作10年，之前收了600元，我都有分給他們，這次只有200
    元，我才沒有分給他們等語（本院卷第65頁），紅包袋照片
    可佐（交查卷第31頁），則被告二人對告訴人擅自決定未均
    分紅包之事，於公寓大樓內張貼公告質疑侵占等言論，指摘
    管理員執行職務之操守正當與否，並非僅涉及私德，而與公
    共利益有關，為可受公評之事。
(二)被告二人張貼公告發表評論之前，已有下列之查證資料：
  ⒈被告李金輝於公告之前，有先詢問分送禮券之郵局人員，查
    證本次發放600元且已由告訴人簽收乙情，業據證人即郵局
    稽查員謝易澄於原審證述：「109年1月7日嘉義郵局把全嘉
    義市公寓大廈的禮券，發放給我們稽查，由稽查分裝禮券，
    我們用紅包袋裝，一月八日交由投遞人員投遞...」 、「一
    月八日簽收，大約在二個禮拜後，李金輝有打電話詢問我禮
    品送達沒有。」、「（之後你有無再到○○豪景大樓做說明？
    ）有，二個禮拜後李金輝有來電，我有把簽收單影印給李金
    輝，證實是吳柏輝簽收。」（原審卷第85、86、87頁），並
    有該證人於原審當庭提出100年至108年嘉義郵局贈送大樓管
    理單位贈品簽收清單可佐（原審卷第103至111頁）；則被告
    李金輝據前開查證資料而為共同評論，確屬有據。
  ⒉被告王得意於公告之前，與告訴人、主任委員張惠慈於109年
    2月6日在管理委員會之LINE群組詢問告訴人有無收到600元
    禮券，被告始在LINE群組表示收到200元禮券紅包袋，並表
    示歉意，願賠付被告二人各二百元乙情，亦有LINE照片可憑
    （警卷第14頁），被告（吳）、委員會主委（張）、王得意
    （王）間之對話如下：
　　張：上圖簽單是今天郵差督察來說是每棟都發六張的紅包，
　　    而且都是預先裝好的。是取出來才二張嗎？是否當面
　　    點收？
　　王：郵局督察及送信人員都說紅包裡裝的是6百元來爾富禮
　　    券郵局人員可認證
    吳：不好意思讓委員費心了，既是我簽名就要承擔，以後
　　    我做事要細心點，二位同事我會拿二佰元給它們並說對
　　    不起，對不起麻煩各委員了。
　　綜上，被告王得意於公告之前，於109年2月6日管理委員會
    之LINE群組，向告訴人查證，告訴人坦認有收到禮券紅包，
    被告王得意據前開查證資料而為共同評論，亦屬有據。
　⒊依告訴人於本院供承：「（紅包袋上有無填寫姓名？）沒有
    」、「（謝易澄證稱表示向來紅包袋有600元禮券，萊爾富
    禮券6張，有何意見？）往年的確如此，但今年只有200元，
    我才以為只有我自己的部分，才沒分給被告等人，如果跟以
    前一樣都是600元，我就會分給被告等人。」（本院卷第65
    、67頁），然告訴人既知依據慣例，郵局所發禮券係給與所
    有管理員，且紅包袋上既無名字，無論紅包袋內為600元或2
    00元，並無單獨給與告訴人之可能，告訴人竟全數占有，不
    予均分，已然有違常理。
  ⒋況告訴人於109年1月8日簽收之後，遲至同年2月6日經被告王
    得意、主委張惠慈於LINE群組內質問，始坦承有收到紅包袋
    ，已相距近一個月，於工作倫理上，即難謂具有社會相當性
    ，兼以告訴人於本院亦供承：「（你認為被告等人懷疑是否
    合理？）被告等人可以懷疑我，但不可傷害我。」（本院卷
    第67頁），亦自承其所為有可懷疑之處，僅不認同傷害人格
    （公然侮辱）部分，亦可佐認依社會通念，被告二人依查證
    所得資料，張貼公告質疑「發放禮券據為己有，侵佔還強詞
    奪理，辯稱無收到禮券」等文字，主觀上乃有相當理由確信
    其為真實，難謂係惡意為之。
(三)綜上，被告2人張貼公告之內容，涉及管理員之操守，與大
    樓住戶之公共利益有關，且被告2人張貼公告前，已為合理
    之查證，依其等查證結果，有相當理由認為其等張貼之內容
    為真實，公共利益事項之合理評論，尚難認定有以指摘或傳
    述不實事項誹謗告訴人之犯意。本件依檢察官所提出之各項
    證據，並不足以使本院形成有罪之確信，依上開說明，自應
    為被告2人無罪之諭知。
六、上訴審判斷
(一)原審認為被告二人被訴犯罪不能證明，而諭知無罪，本院經
    核並無違誤。
(二)檢察官據告訴人吳柏輝具狀請求檢察官上訴，略以：「被告
    二人在法庭上坦承犯行，亦有公告單、監視器畫面截圖、監
    視器影像光碟為證，告訴人對於誹謗罪不成立之判決不服，
    被告等亦成立公然侮辱罪」云云，惟查：⒈刑法第310條第3
    項、第311條第2款關於誹謗例外不罰規定，乃本於言論自由
    基本權利，於公共利益或可受公評事項之善意評論等合理評
    論範圍，使人格名譽權於此範圍內為必要之退讓，並非一有
    貶抑名譽權之情事，即逕以誹謗罪責相加，本件原判決已詳
    述被告二人對張貼公告之客觀事實並無爭執，然因有相當查
    證且事涉公益而為合理評論，而認定不能證明被告二人有誹
    謗之故意，已詳述如前。⒉至於被告二人於公告內雖同時以
    「真是可恥，不知廉恥悲哀。」等侮辱人格用語，貶損告訴
    人人格在社會之評價，乃另涉公然侮辱犯行，此部分並非在
    起訴犯罪事實，不在本院審理範圍，且起訴部分既經無罪諭
    知，與公然侮辱部分自無一罪之不可分關係，無從併予審理
    。從而，上訴意旨所執前詞之指摘，並未再行舉證證明，復
    經本院逐一論駁如前，其上訴為無理由，應予駁回。
據上論斷，依刑事訴訟法第368條，判決如主文。　　
本案經檢察官柯文綾提起公訴，檢察官楊麒嘉提起上訴，檢察官
章京文於本院到庭執行職務。
中　　華　　民　　國　　110 　年　　3 　　月　　30　　日
                  刑事第四庭    審判長法  官  郭玫利
                                      法  官  陳金虎
                                      法  官  蔡廷宜
以上正本證明與原本無異。
不得上訴。
　　　　　　　　　　　　　　　　　　　書記官  葉宥鈞　　
中　　華　　民　　國　　110 　年　　3 　　月　　30　　日